【裁判字號】    99,訴,424
【裁判日期】    990804
【裁判案由】    公共危險
【裁判全文】
臺灣苗栗地方法院刑事判決               99年度訴字第424號
公  訴  人  臺灣苗栗地方法院檢察署檢察官
被      告  甲○○
指定辯護人  蔡嘉容律師
上列被告因公共危險案件，經檢察官提起公訴（99年度偵字第11
73號），本院判決如下：
    主  文
甲○○放火燒燬現供人使用之住宅，未遂，處有期徒刑貳年。緩
刑伍年，並應依附件本院99年度苗簡調字第190 號調解筆錄所定
條件支付被害人丙○○損害賠償。
    事  實
一、甲○○於民國98年11月13日23時許，在乙○○所承租，供乙
    ○○、甲○○與其他員工許育平、陳福生住宿，位在苗栗縣
    公館鄉玉泉村8 鄰玉泉192 號（所有權人為丙○○，平日委
    由其父劉勝田代為管理）之宿舍房間內，基於放火燒燬現供
    人使用住宅之犯意，先將漫畫、書籍散落在靠近房間門口處
    ，並將房間內之椰子床墊亦移動至該門口旁，再放火引燃上
    開漫畫、書籍及椰子床墊，以此方式燃燒上開現供人使用之
    住宅（當時並無其他人在屋內），幸經消防隊據報及時前往
    現場滅火，故未達於燒燬系爭住宅或使該處喪失居住效用之
    程度而未遂。
二、案經苗栗縣警察局苗栗分局報告臺灣苗栗地方法院檢察署檢
    察官偵查起訴。
    理  由
壹、證據能力部分
一、按被告以外之人於審判外之言詞或書面陳述，除法律有規定
    者外，不得做為證據；又按被告以外之人於偵查中向檢察官
    所為之陳述，除顯有不可信之情況者外，得為證據，刑事訴
    訟法第159 條、第159 條之1 第2 項分別定有明文。是偵查
    中被告以外之人向檢察官所為言詞、書面陳述，核其性質皆
    屬「傳聞證據」。檢察官代表國家偵查犯罪、實施公訴，基
    於當事人一方原告之地位，就被告犯罪事實及訴訟條件與據
    以認定證據能力等訴訟程序上之事實，固應善盡舉證責任。
    然因檢察官訊問證人、鑑定人等被告以外之人時，均能遵守
    法律規定而不致違法取供，並令具結，可信性極高，為兼顧
    理論與實務，乃於同法第159 條之1 檢察官於偵查程序取得
    被告以外之人所為陳述，除顯有不可信之情況者外，均有證
    據能力，得為證據。故被告等當事人、代理人、辯護人、輔
    佐人若主張其顯有不可信之情形者，本乎當事人主導證據調
    查原則，自應負舉證責任，否則，被告以外之人向檢察官所
    為之陳述，毋庸另為證明，即得作為認定被告犯罪之證據（
    最高法院96年度臺上字第5684號判決要旨參照）。所謂顯有
    不可信之情況，應審酌被告以外之人於陳述時之外在環境及
    情況，例如陳述時之心理狀況、有無受到外力干擾等，以為
    判斷之依據（最高法院97年度臺上字第1653號判決要旨參照
    ）。從而，本件證人乙○○、陳福生於偵訊之證述，乃於檢
    察官訊問時，經告以具結義務及偽證處罰後，命其朗讀結文
    後具結後，以證人之身分所為之陳述，並於訊畢交付閱覽而
    經其簽名，其既係於負擔偽證罪之處罰心理下，並以具結擔
    保其供述之真實性，且無受其他不當外力干擾之情形證述，
    依前揭說明，自具有證據能力，得為證據。
二、按被告以外之人於審判外之言詞或書面陳述，除法律有規定
    者外，不得作為證據。又按被告以外之人於審判外之陳述，
    雖不符合同法第159 條之1 至第159 條之4 之規定，但經當
    事人於審判程序同意作為證據，法院審酌該言詞陳述或書面
    陳述作成時之情況，認為適當者，亦得為證據；當事人、代
    理人或辯護人於法院調查證據時，知有第159 條第1 項不得
    為證據之情形，而未於言詞辯論終結前聲明異議者，視為有
    前項之同意，刑事訴訟法第159 條第1 項及第159 條之5 分
    別定有明文。次查傳聞法則之重要理論依據，在於傳聞證據
    未經當事人之反對詰問予以核實，乃予排斥，惟若當事人已
    放棄對原供述人之反對詰問權，於法院審判時表明同意該等
    傳聞證據可作為證據，或傳聞證據之情形，而未於言詞辯論
    終結前聲明異議者，基於證據資料愈豐富，愈有助於真實發
    現之理念，並貫徹刑事訴訟法修法加重當事人進行主義之精
    神，確認當事人對於證據能力有處分權之制度，傳聞證據經
    當事人同意作為證據，法院認為適當者，亦得為證據。經查
    ：本院認定事實所引用之下列其他證據，雖有屬傳聞證據，
    惟均經當事人於本院準備程序中表示對於各該證據之證據能
    力均不爭執（本院99年度訴字第424 號卷〈下稱本院卷〉第
    23至24頁），另經本院於審理中一一踐行「告以要旨」程序
    ，當事人於知悉上開證據係審判外陳述之情形下，對於各該
    證據亦均表示「沒有意見」（本院卷第35頁以下），且迄至
    言詞辯論終結前未再聲明異議，本院審酌此等證據資料製作
    時之情況，尚無違法不當及證明力明顯過低之瑕疵，認為以
    之作為證據應屬適當，故揆諸前開規定，應認均具有證據能
    力。
三、至於卷附現場照片，為攝錄實物形貌而形成之圖像，乃係以
    科學、機械之方式，對於當時狀況所為忠實且正確之記錄，
    並非人類意思表達之言詞或書面陳述，不含供述要素，且係
    為保全拍攝當時該物品或現象所呈現之情景，於證據方法而
    言，具有與該物品或現象相同之效用，乃屬物證之一種，性
    質上應屬於非供述證據，無傳聞法則之適用，當不在刑事訴
    訟法第159 條第1 項規定「被告以外之人於審判外之言詞或
    書面陳述」之範圍內，自無傳聞法則之適用（最高法院97年
    度臺上字第3854號、98年度臺上第2635號判決意旨參照），
    又上開證據均非實施刑事訴訟程序之公務員因違背法定程序
    而取得，且與本案待證事實具有自然之關連性，亦有證據能
    力。
貳、實體部分
一、前開犯罪事實，業據被告甲○○於本院行準備程序及審理時
    均坦承不諱（本院卷第24、36頁），核與證人乙○○、許育
    平、陳福生於警詢、偵訊中證述之情節相符（99年度偵字第
    1173號卷〈下稱偵查卷〉第16至18、第19至21、第92至93頁
    ），並有現場照片多張存卷可參（偵查卷第53頁以下）。而
    該火災現場嗣經苗栗縣消防局派員前往勘查結果，認依據燃
    燒後狀況，苗栗縣公館鄉玉泉村8 鄰玉泉192 號受燒後，僅
    1 樓臥室受火燃燒波及，火勢未延燒其他樓層及其他鄰棟建
    築物，故該址為起火戶，火勢以該建築物1 樓臥室編號2 單
    人床附近燃燒最為猛烈，研判火流由此處開始延燒，亦為本
    案之起火處。勘查東側靠門口處發現有受火燃燒殘餘之棉被
    ，與燃燒後狀況4 所述（木門為半開啟狀態）相符，綜合現
    場勘查、談話筆錄、出動觀察顯示椰子床墊及棉被均有遭人
    為移動過。經現場挖掘復舊後可勘查單人床下方有書籍，利
    用石油類檢知器抽取地板受火燃燒最為嚴重之位置，檢知棒
    並無變色反應，綜合以上所述，經排除敬神祭祖、遺留火種
    、瓦斯漏氣、電源線路等因素，以人為縱火因素（明火）點
    燃可燃物而引發本案火災之可能性最大等語，亦有該局98年
    11月27日火災原因調查鑑定書1 份附卷可參（偵查卷第24頁
    以下）。綜上所述，足認被告任意性之自白與事實相符，本
    案事證明確，其犯行堪以認定，應依法論科。
二、論罪科刑：
（一）按放火罪既未遂之區別標準，係以目的物獨立燃燒，且足
      以變更其形體致喪失其效能為依據，是放火燒燬現供人使
      用之住宅罪，如僅室內家具燒燬，其房屋構成部分及門窗
      均未喪失效用者，應成立刑法第173 條第3 項、第1 項之
      放火燒燬現供人使用住宅未遂罪，換言之，刑法第173 條
      第1 項之放火既遂罪，須房屋構成之重要部分已燒燬，如
      僅房屋內之家具、物件燒燬，房屋本身尚未達喪失其效用
      之程度，即不能依該條項論罪（最高法院73年度臺上字第
      2238號、79年度臺上字第2656號判決意旨參照）。經查，
      本件遭燃燒之該棟房屋鋼筋並未外露，樑柱、結構等重要
      部分未遭破壞等情，有多位證人之證述及現場位置圖、平
      面圖、物品配置圖暨現場照片多張在卷可稽（偵查卷第50
      至87頁）。足認系爭住宅尚未達喪失或變更該房屋效用之
      程度，是核被告所為，係犯刑法第173 條第3 項、第1 項
      之放火燒燬現供人使用之住宅未遂罪。
（二）被告實施本件放火犯行而未生住宅燒燬之結果，為未遂犯
      ，應依刑法第25條第2 項之規定，按放火燒燬現供人使用
      住宅既遂犯之刑減輕之。
（三）另刑法第173 條第1 項放火燒燬現有人使用之住宅罪，其
      直接被害法益，為一般社會之公共安全，雖同時侵害私人
      之財產法益，但仍以保護社會法益為重，況放火行為原含
      有毀損性質，而放火燒燬現供人使用之住宅罪，自係指供
      人居住房屋之整體而言，應包括牆垣及該住宅內所有設備
      、傢具、日常生活上之一切用品；故一個放火行為，若同
      時燒燬住宅內與該住宅內所有其他物品，無論該其他物品
      為他人所有或自己所有，與同時燒燬數犯罪客體者之情形
      不同，均不另成立刑法第175 條第1 項或第2 項放火燒燬
      住宅以外他人或自己所有物罪（最高法院79年臺上字第14
      71號判例意旨參照），是被告以一放火行為，固同時燒燬
      現供人使用之住宅內自身及被害人所有之床墊、書籍等物
      ，仍僅成立刑法第173 條第3 項、第1 項之放火燒燬現供
      人使用之住宅未遂罪。
（四）又本件被告甲○○前無判處有期徒刑之前案紀錄，素行尚
      佳，其因一時情緒失控而為本件犯行，犯後已坦認犯行，
      並與被害人丙○○（由其父劉勝田代理）達成調解，確有
      悔意，本院因認縱使量處被告最低度之法定刑，仍屬情輕
      法重，非無憫恕之餘地，爰依刑法第59條之規定酌減其刑
      。
（五）爰審酌被告前無判處有期徒刑之前案紀錄，素行尚佳，然
      因一時心情不佳，明知該棟房屋尚供其他人居住，竟以本
      件放火方式宣洩情緒，未顧及火勢引燃將對現供人使用之
      住宅可能造成嚴重危害之後果，其輕忽漠視公共安全之心
      態，可見一斑，此行為固屬危險性高，且所造成之損害非
      輕，然本案燃燒部分僅限於系爭住宅1 樓其中1 間被告自
      身居住之臥室，並未延燒他處，且案發當時無其他人在屋
      內，兼衡被告之生活狀況、智識程度及犯後坦承犯行，態
      度良好，頗有悔悟之心，被害人方面亦當庭表示不願追究
      被告（本院卷第22頁背面）等一切情狀，量處如主文所示
      之刑，以資懲儆。又被告前未曾受有期徒刑以上刑之宣告
      ，有臺灣高等法院被告前案紀錄表1 份附卷可按，其一時
      失慮致罹刑典，已坦白認罪，且與被害人達成調解，堪認
      已有悔悟，經此起訴審判，當知所警愓，信無再犯之虞，
      本院認所宣告之刑以暫不執行為適當，併諭知緩刑5 年，
      以啟自新。此外，並依刑法第74條第2 項第3 款之規定，
      命被告應依本院99年度苗簡調字第190 號調解筆錄（內容
      詳本院卷第32頁）所定條件支付被害人丙○○損害賠償（
      此部分得為民事強制執行名義）。再被告受緩刑之宣告，
      而違反本件依刑法第74條第2 項第3 款所定負擔，情節重
      大，足認原宣告之緩刑難收其預期效果，而有執行刑罰之
      必要者，得撤銷其宣告，刑法第75條之1 第1 項第4 款著
      有規定，附為說明。
據上論斷，應依刑事訴訟法第299 條第1 項前段，刑法第173 條
第3 項、第1 項、第25條第2 項、第59條、第74條第1 項第1 款
、第2 項第3 款，判決如主文。
本案經檢察官唐先恆到庭執行職務。
中    華    民    國    99    年    8     月    4     日
                  刑事第二庭  審判長法  官  楊清益
                                    法  官  蔡志宏
                                    法  官  魏宏安
以上正本證明與原本無異。
如不服本判決應於收受判決後10日內向本院提出上訴書狀，並應
應敘述具體理由。其未敘述上訴理由者，應於上訴期間屆滿後20
日內向本院補提理由書( 均須按他造當事人之人數附繕本) 「切
勿逕送上級法院」。告訴人或被害人如對本判決不服者，應具備
理由請求檢察官上訴，其上訴期間之計算係以檢察官收受判決正
本之日期為準。
                                    書記官  張玉楓
中    華    民    國    99    年    8     月    4     日
附錄本案論罪之法條全文：
中華民國刑法第173條
放火燒燬現供人使用之住宅或現有人所在之建築物、礦坑、火車
、電車或其他供水、陸、空公眾運輸之舟、車、航空機者，處無
期徒刑或7 年以上有期徒刑。
失火燒燬前項之物者，處1 年以下有期徒刑、拘役或5 百元以下
罰金。
第 1 項之未遂犯罰之。
預備犯第1 項之罪者，處1 年以下有期徒刑、拘役或3 百元以下
罰金。

司法院資訊處製作；財團法人民間司法改革基金會備份。
